【裁判字號】    89,上,649
【裁判日期】    890808
【裁判案由】    塗銷抵押權登記
【裁判全文】
臺灣高等法院民事判決  八十九年度上字第六四九號
      上  訴  人    台灣水泥股份有限公司
      法定代理人    辜振甫
      訴訟代理人    蔡榮德律師
                    送達代收人.
      被  上訴人    甲○○                住台北市○○○路○段二號八樓
      訴訟代理人    任秀妍律師
      複  代理人    蔡瑜真律師
右當事人間請求塗銷抵押權登記事件，上訴人對於中華民國八十九年三月二十一日臺
灣士林地方法院八十八年度訴字第四一五號第一審判決提起上訴，本院判決如左：
    主    文
上訴駁回。
第二審訴訟費用由上訴人負擔。
    事    實
甲、上訴人方面：
一、聲明：求為判決：(一)原判決廢棄。(二)駁回被上訴人在第一審之訴。
二、陳述：除與原判決記載相同者，茲引用之外，補稱：
  (一)本件抵押權擔保範圍為蘇桐樺及蘇桐樺為負責人之樹木實業有限公司（以下稱樹
    木公司）介紹之客戶對上訴人公司發生之貨款債務。系爭抵押權設定契約書中「
    本案抵押權係貨款擔保」所指之「貨款」究係對誰發生之貨款，按解釋契約應探
    求契約當事人立約當時之真意，而不應拘泥於形式上之契約文字。由被上訴人於
    原審提出之書狀中自認蘇桐樺個人為上訴人公司之代辦商，系爭抵押權擔保之範
    圍包含蘇桐樺個人所介紹之客戶對上訴人發生之貨款債權，系爭抵押權之由來亦
    是為擔保蘇桐樺為負責人之樹木公司所介紹之客戶，及其介紹之客戶向上訴人購
    買水泥貨款未償，對上訴人發生貨款債務為抵押權擔保之範圍。且切結書亦明載
    樹木公司提供二百萬元擔保品，作為其介紹之客戶發生呆帳時之擔保，此二百萬
    元擔保品即為本件系爭抵押標的物，亦經被上訴人於原審書狀自認不諱，更證系
    爭抵押契約書之貨款包含蘇桐樺為負責人之樹木公司介紹之客戶對上訴人公司發
    生之貨款債務。基此，無論蘇桐樺個人或樹木公司所介紹之客戶對上訴人發生呆
    帳，在存續期間有貨款債權發生，被上訴人即無權請求塗銷抵押權登記。
  (二)花東世界貿易中心股份有限公司（以下稱花東世界公司）自承對上訴人負有貨款
    債務，上訴人公司亦向樹木公司催討該貨款，亦同時發函抵押物擔保人即被上訴
    人甲○○。系爭抵押權存續期間（七十八年到八十八年）內有抵押權擔保之債權
    發生，即蘇桐樺負責之樹木公司介紹之客戶（花東世界公司）確有對上訴人發生
    貨款債務。且上訴人與易正隆間之買賣契約已載明易正隆為併存的承擔花東世界
    公司對上訴人所負貨款債務，依併存承擔債務之法理，花東世界公司並未脫離原
    貨款債務人之地位而與新債務人易正隆共同連帶負擔貨款債務之責任，今易正隆
    未為清償，主債務人花東世界公司對上訴人之貨款債務自仍未消滅。
  (三)系爭貨款於八十四年十一月二十七日經花東世界公司承認，至八十六年十一月二
    十七日滿兩年，貨款時效始消滅，依民法第八百八十條抵押權人於消滅時效完成
    後，五年間不行使始消滅，上訴人已於時效完成後五年間行使，抵押權仍未消滅
    ，被上訴人依民法第七百六十七條請求即無理由。
乙、被上訴人方面：
一、聲明：求為判決：(一)上訴駁回。(二)訴訟費用由上訴人負擔。
二、陳述：除與原判決記載相同者，茲引用之外，補稱：
  (一)本件抵押權之設定，係為擔保上訴人對於債務人蘇桐樺之「貨款債權」，不及於
    其他，此乃兩造特約事項，有設定抵押權契約書可憑。上訴人所享有設定於被上
    訴人不動產上之抵押權，其存續期間已屆滿，於該抵押權存續期間，上訴人並未
    對債務人蘇桐樺取得債權，依民法第八百六十一條之規定，抵押權係以所擔保之
    債權存在為前提，則抵押權存續期間既已屆滿，復無所擔保之主債權存在，且該
    抵押權之設定，妨礙被上訴人就系爭不動產所有權之完整行使，依民法第七百六
    十七條之規定，被上訴人自得以抵押權所擔保之主債權不存在為由，請求予以塗
    銷。
  (二)與上訴人之台北水泥製品廠簽立切結書者，係「樹木實業有限公司」，樹木實業
    有限公司係設立登記之公司，具有獨立法人格，與負責人蘇桐樺個人為完全不同
    之法律主體。況該切結書內容，已表明「『本公司』介紹... ，倘有發生呆帳，
    則由『本公司』負責償還... 」，蘇桐樺係自然人，非該切結書上所切結之「公
    司」甚明，無論切結書內容如何約定，皆不能拘束蘇桐樺，更無礙於被上訴人應
    將抵押權塗銷。
  (三)被上訴人與上訴人所訂立之抵押權設定契約，僅擔保就蘇桐樺之「貨款」債務部
    分合意，不及於其他。上訴人主張蘇桐樺為訴外人易正隆與台泥台北廠間契約作
    保者，係「房屋暨基地買賣契約書」，而被上訴人稱蘇桐樺係契約賣方易正隆之
    連帶保證人，則縱然蘇桐樺確曾為易正隆作保（惟被上訴人否認），其應對上訴
    人所負者，亦屬「買賣房地契約」之「交付買賣標的物義務」，顯與被上訴人提
    供設定所擔保之「貨款」有別，上訴人自不得對被上訴人主張之。再者，蘇桐樺
    之所以於該房屋暨基地買賣契約書簽名、用印，係基於見證人身分，而非連帶保
    證人身分。
  (四)被上訴人之所以提供系爭房地予他人設定抵押，係因蘇桐樺所經營之樹木實業有
    限公司，自七十八年起擔任台灣水泥股份有限公司台北水泥製品廠 (下稱台北水
    泥廠）之代辦銷售商，依契約之約定，代辦商應提供不動產擔保品，是以方有系
    爭抵押設定之由來，然而：訂立代銷合約者係「樹木實業有限公司」與「台泥台
    北廠」，而非「蘇桐樺」個人與「台灣水泥股份有限公司」，可見在抵押權設定
    之初，上訴人享有抵押權即出於無據。再參援最高法院七十年七月七日七十年度
    第十八次民事庭會議（三）之決議結論，「抵押權為不動產物權，非經登記，不
    生效力，抵押權人僅能依登記內容行使其權利」。則本件抵押權既登記為蘇桐樺
    個人貨款債務之擔保，而不及其他，自應審究蘇桐樺個人對上訴人是否負有貨款
    債務，而為應否准許塗銷登記之判斷。
  (五)按商人供給商品及產物之代價，其請求權因二年間不行使而消滅，民法第一百二
    十七條第八款定有明文。姑不論上訴人並未對蘇桐樺取得貨款債權，縱使蘇桐樺
    應就訴外人易正隆向上訴人進貨發生未付貨款情事負責，然該事件係發生在民國
    八十二、八十三年間，揆諸前揭貨款債權之短期時效規定，上訴人對於易正隆所
    得本於貨款法律關係之請求權早已罹於時效，蘇桐樺可援之主張時效抗辯，被上
    訴人亦得援此主張之。則上訴人之貨款債權既已因罹於時效而消滅，對蘇桐樺之
    債權不存在，系爭抵押權存續期間復已屆滿，抵押權之登記妨礙被上訴人所有權
    圓滿行使，當然應該予以塗銷。
    理    由
一、被上訴人起訴主張：其於七十八年間，提供如原判決主文所示土地及建物，為訴
    外人蘇桐樺與上訴人間貨款債權，設定本金最高限額二百萬元之抵押權，約定存
    續期間為七十八年三月二十三日至八十八年三月二十二日。經查抵押權存續期間
    已屆滿，債務人蘇桐樺在該期間又未欠負上訴人任何債務，該抵押權登記之存在
    ，妨礙被上訴人就系爭不動產所有權之完整行使，依民法第七百六十七條之規定
    ，被上訴人自得以抵押權所擔保之主債權不存在為由，請求予以塗銷。況且上訴
    人享有系爭抵押權，欠缺法律上原因，被上訴人亦可依民法第一百七十九條之規
    定，請求上訴人將系爭抵押權之利益返還予被上訴人，其方式即為訴請予以塗銷
    之等語。上訴人則以：系爭抵押權擔保者為蘇桐樺負責之樹木公司介紹之客戶（
    花東世界公司）確有對上訴人發生貨款債務而未償，另蘇桐樺曾替易正隆擔任連
    帶保證人，因易正隆並未依契約履行，應對上訴人負債務不履行之損害賠償責任
    ，蘇桐華為連帶保證人亦應負連帶保證債務，故系爭抵押權有擔保之債權存在，
    被上訴人無權請求塗銷抵押權云云，茲為抗辯。
二、查坐落台北市○○區○○段一小段五００地號土地暨同段一一一二三建號（原建
    號五０五七）即門牌台北市北投區○○○路七巷二號五樓之建物，為被上訴人所
    有，於七十八年三月二十八日以台北市士林地政事務所七十八年北投字第０六二
    一二０號設定最高限額抵押權二百萬元予上訴人，約定債務人為蘇桐樺，抵押權
    係貨款擔保等情，為兩造所不爭執，並有土地及建物登記簿謄本、抵押權設定契
    約書在卷可稽，自堪信為真實。
三、兩造就系爭最高限額抵押權擔保債權之範圍，各執一詞，經原法院向台北市士林
    地政事務所調取系爭抵押權之設定登記資料，該抵押權設定契約書上明文約定「
    本案抵押權係貨款擔保」（見原審卷第二一六頁）。按抵押權為不動產物權，非
    經登記，不生效力，抵押權人僅能依登記內容行使其權利（最高法院七十年七月
    七日七十年度第十八次民事庭會議（三）之決議參照），查本件抵押權登記之債
    務人為訴外人蘇桐樺，權利存續期間自七十八年三月二十三日至八十八年三月二
    十二日止，足見系爭最高限額抵押權擔保之範圍，限於上訴人於七十八年三月二
    十三日起至八十八年三月二十二日止對訴外人蘇桐樺所享有之貨款債權。如上訴
    人對蘇桐樺之債權，非屬貨款債權或上訴人對蘇桐樺擔任負責人之樹木公司有貨
    款債權，均非屬系爭最高限額抵押權擔保之範圍，此乃至明之理。
四、上訴人雖辯稱：本件抵押權擔保範圍為蘇桐樺及蘇桐樺為負責人之樹木公司介紹
    之客戶對上訴人發生之貨款債務云云。然查樹木公司與上訴人台北水泥廠所簽立
    之代辦銷售合約（見原審卷第一七六頁）及樹木公司出具之切結書（見原審卷第
    二九五頁），其中有關代辦銷售責任部份，固有要求代辦商對其所推介之客戶，
    倘未依約支付貨款，負連帶責任之約定。惟擔任代辦商者，係樹木公司，而非蘇
    桐樺個人，樹木公司乃合法設立登記之公司，具有獨立之法人人格，與負責人蘇
    桐樺個人為完全不同之法律主體，蘇桐樺對樹木公司介紹之客戶對上訴人發生之
    貨款債務，自不負連帶責任。又被上訴人之所以提供系爭房地予上訴人設定抵押
    ，固係因蘇桐樺所經營之樹木公司，自七十八年起擔任上訴人台北水泥廠之代辦
    銷售商，依契約之約定，代辦商應提供不動產擔保品，方有系爭抵押設定，然抵
    押權為不動產物權，非經登記，不生效力，抵押權人僅能依登記內容行使其權利
    ，有如前述。則本件抵押權既登記為蘇桐樺個人貨款債務之擔保，而不及其他，
    自不得認本件抵押權擔保範圍擴及為蘇桐樺為負責人之樹木公司對上訴人發生之
    貨款連帶債務。上訴人上開辯解，即不足採信。
五、上訴人另辯稱：於系爭最高限額抵押權存續期間內蘇桐樺擔任易正隆之連帶保證
    人，易正隆違約應負損害賠償責任，故蘇桐樺應依連帶保證之約定負責云云，被
    上訴人則否認蘇桐樺為易正隆與上訴人間契約之連帶保證人，辯稱蘇桐樺僅為契
    約見證人等語。姑不論是否屬實，縱令上訴人所辯稱蘇桐樺為連帶保證人應連帶
    負損害賠償責任屬實，因系爭抵押權係貨款擔保，如前所述，則蘇桐樺基於房屋
    暨基地買賣契約（見原審卷第七七至八一頁），為賣方易正隆負連帶保證人責任
    者，亦係房地出賣人之履約或違約保證責任，而上開保證債務非貨款保證債務，
    並不在系爭最高限額抵押權擔保範圍內；且被上訴人既未同意將該保證債務列為
    系爭最高限額抵押權擔保範圍內，債務人蘇桐樺與債權人即上訴人，並無權擅自
    變更最高限額抵押權之內容，是上訴人辯稱：依證人洪士屏所言，當初即是為使
    蘇桐樺為易正隆保證之債務亦為抵押權擔保所及，故將連帶保證人由樹木公司更
    改為蘇桐樺個人，故依蘇桐樺與上訴人之合意，保證債務亦應為系爭最高限額抵
    押權擔保所及云云，並不足採。
六、綜上所述，上訴人既無法證明於系爭最高限額抵押權擔保存續期間內有擔保債權
    發生，且現仍存在，則該最高限額抵押權登記之存在，對於被上訴人所有權之圓
    滿狀態，自有妨害，且上訴人享有該最高限額抵押權登記，欠缺法律上之原因，
    從而被上訴人依民法第七百六十七條、第一百七十九條規定訴請上訴人將抵押權
    登記塗銷，應屬有理。原審為上訴人敗訴之判決，核無不合。上訴意旨指摘原判
    決不當，求予廢棄改判，為無理由，應予駁回。
七、本件因事證已臻明確，兩造其餘攻擊、防禦方法及所為之立證，與判決之結果不
    生若何影響，無庸再逐一予以論究，合併敘明。
八、據上論結，本件上訴為無理由，依民事訴訟法第四百四十九條第一項、第七十八
    條，判決如主文。
中      華      民      國    八十九    年      八      月      八      日
                                臺灣高等法院民事第十二庭
                                    審判長法  官  林  丁  寶
                                          法  官  林  恩  山
                                          法  官  蔡 翁 金針
右正本係照原本作成。
如不服本判決，應於收受送達後二十日內向本院提出上訴書狀，其未表明上訴理由者
，應於提出上訴後二十日內向本院補提理由書狀（均須按他造當事人之人數附繕本）
上訴時應提出委任律師或具有律師資格之人之委任狀；委任有律師資格者，另應附具
律師及格證書及釋明委任人與受任人有民事訴訟法第四百六十六條之一第一項但書或
第二項（詳附註）所定關係之釋明文書影本。
中      華      民      國    八十九    年      八      月      十      日
                                          書記官  徐  淑  琴
附註：
民事訴訟法第四百六十六條之一（第一項、第二項）：
對於第二審判決上訴，上訴人應委任律師為訴訟代理人。但上訴人或其法定代理人具
有律師資格者，不在此限。
上訴人之配偶、三親等內之血親、二親等內之姻親，或上訴人為法人、中央或地方機
關時，其所屬專任人員具有律師資格並經法院認為適當者，亦得為第三審訴訟代理人
。


司法院資訊處製作；財團法人民間司法改革基金會備份。
